【裁判字號】    99,簡,491
【裁判日期】    990930
【裁判案由】    確認公法上債權存在（不存在）
【裁判全文】
臺北高等行政法院裁定
                                       99年度簡字第491號
原      告  弘鼎測量有限公司
代  表  人  甲○○
被      告  台灣電力股份有限公司輸變電工程處北區施工處
代  表  人  乙○○○○○○住同上
訴訟代理人  陳泰源  律師
上列當事人間因確認公法上債權存在不存在事件，原告提起行政
訴訟，本院裁定如下︰
    主  文
原告之訴駁回。
訴訟費用由原告負擔。
    理  由
一、按「確認公法上法律關係成立或不成立之訴訟，於原告得提
    起撤銷訴訟者，不得提起之。」行政訴訟法第6條第3項定有
    明文。本條項規定，包含確認公法上法律關係存在或不存在
    之訴訟，於原告得提起撤銷訴訟者，亦不得提起之。由以上
    規定可知，確認公法上法律關係成立或不成立（存在或不存
    在）之訴訟，僅具有補充性，蓋公法上法律關係爭議如因行
    政處分而生，其因行政處分而生之公法上法律關係之爭議，
    自應就爭執行政處分之適法性，提起撤銷訴訟，以排除違法
    行政處分的效力，而免除其束縛，並同時釐清其公法關係之
    爭議；如任由當事人就其認為違法之行政處分所生之爭議，
    另為提起確認訴訟，則僅能釐清公法關係之爭議，卻無法排
    除既有行政處分束縛，其救濟功能顯然較不完整，而造成訴
    訟程序之浪費，且可能與撤銷訴訟判決所認定的公法關係存
    否產生歧異。故基於訴訟經濟及有效救濟原則，上開法律規
    定明示確認訴訟補充性原則，並藉以避免當事人迴避撤銷訴
    訟期間的限制。準此，原告提起確認公法上法律關係存在或
    不存在之訴訟，即有行政訴訟法第6 條第3 項關於確認訴訟
    補充性規定之適用，其爭執之公法關係，係得經由提起撤銷
    訴訟達其目的者，卻逕行提起確認公法上法律關係存在或不
    存在之訴，依上開行政訴訟法第6 條第3 項之規定，其訴即
    不合確認訴訟之特別訴訟要件，則依行政訴訟法第107 條第
    1 項第10款規定：「原告之訴，有左列各款情形之一者，行
    政法院應以裁定駁回之……十、起訴不合程式或不備其他要
    件者。」自應以裁定駁回原告之訴。
二、原告起訴意旨略以：甲○○與丙○○二人同為原告及○○工
    程顧問有限公司（下稱巨昇公司）之股東及董事，亦為法律
    及事實上之夫妻關係。丙○○亦兼任為原告之財務會計，二
    公司均同址辦公（址設：台北市○○區○○○路6 號6 樓）
    ，為家族關係企業。民國（下同）96年初，被告公開招標輸
    變電測量技術服務工作（招標案號:Z0000000000）。因被告
    是工程招標利少事繁品管嚴格乏人問津，被告測量勘測課長
    鍾大山善意告知原告，建請多找同行參與當次投標，免於廠
    商不足勢必流標，而致延宕後績之公共工程進度（測量勘測
    為被告後續輸電工程鐵塔等之前置性作業）。原告遂與○○
    公司於96年2 月間共同參與當次投標。投標當日由甲○○代
    表原告，丙○○代表○○公司一同出席投標，另有他廠商一
    同參與公開投標。投標事前，原告股東甲○○決定原告之投
    標金額，原告會計丙○○填寫原告相關投標文件，及提領原
    告銀行存款以開立支票作為原告及○○公司之押標金，相關
    過程難謂冒名借名投標。詎知經○○政風單位竟以上開情事
    ，依違反政府採購法之借用冒用他人名義或證件投標而移送
    法辦。然原告仍於次月（當年3 月間），再次投標（○○公
    司未參與此次投標），而得標承攬，並於當年底施作工程完
    訖。被告移送檢方後，原告及○○公司、丁○○○、甲○○
    、丙○○等人，因不諳法律以及不願接續之訟累勞費，同意
    檢方緩起訴條件，亦不再爭執釐清事實，而非承認冒名借名
    投標。詎知被告竟以緩起訴書的內容敘述及投標須知第55條
    為基礎，以作為追繳押標金之事實及法律理由，竟於98年12
    月23日以D 北區字第09812005991 號函要求原告繳回已發還
    押之標金新臺幣（下同）15萬元。原告不服，而曾於98年12
    月31日具狀提出異議及說明，惟仍為被告所不採，乃於99年
    1 月11日以D 北區字第09901000061 號函，駁回原告之異議
    ，仍要求原告繳回押標金15萬元，因被告尚有部分工程尾款
    未付原告。因此，原告聲明：請求確認被告對原告追繳押標
    金15萬之請求權不存在等語。
三、按政府採購法第74條規定：「廠商與機關間關於招標、審標
    、決標之爭議，得依本章規定提出異議及申訴。」採購申訴
    審議委員會對申訴所作之審議判斷，依同法第83條規定，視
    同訴願決定。準此，立法者已就政府採購法中廠商與機關間
    關於招標、審標、決標之爭議，規定屬於公法上爭議，其訴
    訟事件自應由行政法院審判。而機關依投標須知第55條第2
    款規定，將已發還之押標金，並予追繳。廠商對已發還之押
    標金，並予追繳行為如有爭議，即為關於決標之爭議，屬公
    法上爭議。因此，廠商對機關對已發還之押標金，並予追繳
    行為不服，自須循異議、申訴及撤銷訴訟等程序以為救濟。
四、經查：被告於98年12月23日以D 北區字第09812005991 號函
    略以：「……二、貴公司前經參與旨述標案第一次開標（開
    標時間：96年2 月13日）之投標，所繳交之押標金新台幣15
    萬元本處已悉數發還。茲據臺灣臺北地方法院檢察署96年度
    偵字第16570 號檢察官緩起訴處分書理由一：『被告甲○○
    為使被告○○公司順利取得上開標案即與被告丁○○○、丙
    ○○基於犯意聯絡，以○○公司及○○公司名義共同參與投
    標……。』理由二：『上開犯罪事實，業經被告甲○○、丙
    ○○、丁○○○、○○公司、○○公司坦承不諱……。』及
    理由三：『核被告甲○○、丙○○、丁○○○所為係犯政府
    採購法第87條第5 項之借名投標罪嫌，被告○○公司、○○
    公司應依同法第92條規定應科以該條之罰金……。』所示，
    貴公司借用他人名義或證件投標，已違反本法及投標須知相
    關規定。三、依投標須知第55條規定（詳附件一），略以廠
    商有該條第2 項第1 款至第8 款情形之一者，押標金不予發
    還，其已發還者，並予追繳，其中第2 款為『投標廠商另行
    借用他人名義或證件投標』之情形。爰此本處發還之本採購
    案押標金新台幣15萬元，須予追繳。請惠速於文到次日起20
    日內逕洽本處繳交，逾期將依法訴追，請諒察。」等語，足
    認被告係對已發還原告之押標金15萬元，並予追繳行為；而
    原告對被告上開已發還之押標金，並予追繳行為不服，已於
    98年12月31日具狀提出異議及說明，惟仍為被告所不採，乃
    於99年1 月11日以D 北區字第09901000061 號函，駁回原告
    之異議，仍要求原告繳回押標金15萬元等情，此有被告98年
    12月23日D 北區字第09812005991 號函、原告98年12月31日
    異議函及被告99年1 月11日D 北區字第09901000061 號函附
    於臺灣臺北地方法院99年度北簡字第4429號民事卷（見該卷
    第55頁至第63頁），足見關於系爭決標之公法上爭議，自應
    由原告循異議、申訴及撤銷訴訟等程序以為救濟，故揆諸前
    揭規定，原告就得提起撤銷訴訟者，提起本件確認訴訟，於
    法不合，自應駁回。
五、據上論結，本件原告之訴為不合法，爰依行政訴訟法第233
    條1 項、第107 條第1 項第10款、第104 條、民事訴訟法第
    95條、第78條裁定如主文。
中    華    民    國    99    年    9     月    30    日
            臺北高等行政法院第一庭
                                  法  官  許麗華
上為正本係照原本作成。
本件以訴訟事件所涉及之法律見解具有原則性者為限，始得於本
裁定送達後10日內向本院提出抗告狀（須按他造人數附繕本），
並經最高行政法院許可後方得抗告。
中    華    民    國    99    年    9     月    30    日
                                  書記官  林淑盈

司法院資訊處製作；財團法人民間司法改革基金會備份。
